---
title: "Practica 8"
lang: es
date: today
execute: 
  eval: true
  error: true
engine: knitr
bibliography: ../../doc/references.bib
language:
   title-block-published: "Última actualización:"
   section-title-references: "Bibliografía"
format:
   html:
      embed-resources: true
---

Hay que tener instalado el paquete Biostrings, primero hay que comprobar que tenemos instalado el paquete BiocManager install.packages('BiocManager') BiocManager::install('Biostrings') Los **objetivos** de esta practica son: Identificar proteínas ortólogas entre dos especies con BLASTP. Realizar un PSI-BLAST contra la base de datos Swissprot. Determinar el origen de las lecturas que no pudieron ser mapeadas a su genoma de referencia, usando BLASTN remoto.

## Datos

Para el primer ejercicio guardamos los genomas descomprimidos y guardados en dos archivos FASTA Para el segundo ejercicio, se ejecuta el siguiente comando en Bash, asegurandonos de que estamos trabajando en la carpeta de Data Para el tercer ejercicio hay que descargarlo pinchando en el link de la práctica A veces se producen copias del mismo gen en el genoma, esas copias son entre ellas paralogos. Nosotros cuandoq ueremos utilizar secuencias de proteinas para estudiar la filogenia, utilizamos proteinas ortologas. una forma de identificarlas es, con los proteomas, con el BLAST miramos si encontramos mas de una homologia, pero si es el mejor hit reciproca, podemos considerar que son ortologas


:::{.callout-note icon=false}
## Ejercicio 1

Una estrategia habitual para identificar genes ortólogos es comprobar si cada uno es, respecto del otro, su mejor resultado de BLAST. Lo que en inglés llaman reciprocal best hits. Aunque se trata de un método heurístico, los resultados son bastante fiables. Vamos a practicarlo entre dos proteomas que debes haber descargado, y que primero debemos enmascarar e indexar para BLAST.

```{bash}
pwd
if [ ! -e ../../data/buchnera.paa ]; then
   # Creamos un archivo para enmascarar zonas de baja complejidad:
   if [ ! -e buchnera_seg.asnb ]; then
      segmasker -in ../../data/buchnera.fasta \
                -infmt fasta \
                -parse_seqids \
                -outfmt maskinfo_asn1_bin \
                -out ../../data/buchnera_seg.asnb
   fi
   # Y indexamos el archivo FASTA para BLAST:
   makeblastdb  -in ../../data/buchnera.fasta \
                -input_type fasta \
                -dbtype prot \
                -parse_seqids \
                -mask_data ../../data/buchnera_seg.asnb \
                -out ../../data/buchnera \
                -title "Proteoma de Buchnera"
fi
# Hay que repetir todo esto para Blochmannia.
```

```{bash}
pwd
if [ ! -e ../../data/blochmannia.paa ]; then
   # Creamos un archivo para enmascarar zonas de baja complejidad:
   if [ ! -e blochmannia_seg.asnb ]; then
      segmasker -in ../../data/blochmannia.fasta \
                -infmt fasta \
                -parse_seqids \
                -outfmt maskinfo_asn1_bin \
                -out ../../data/blochmannia_seg.asnb
   fi
   # Y indexamos el archivo FASTA para BLAST:
   makeblastdb  -in ../../data/blochmannia.fasta \
                -input_type fasta \
                -dbtype prot \
                -parse_seqids \
                -mask_data ../../data/blochmannia_seg.asnb \
                -out ../../data/blochmannia \
                -title "Proteoma de Blochmannia"
fi

```

El objetivo es encontrar la proteína de Blochmannia ocreatus que más se parece a cada una de las proteínas de Buchnera aphidicola, y viceversa. Entonces, seleccionaremos las parejas de proteínas que sean recíprocamente las más similares una de otra, por ser más probablemente ortólogas. Otras relaciones de semejanza no recíprocas pueden ser debidas a la paralogía. Ahora hay que realizar las búsquedas de BLASTP Primero hacemos de Buchnera aphidicola hacia Blochmannia ocreatus

```{bash}
blastp -query ../../data/buchnera.fasta \
       -db ../../data/blochmannia \
       -out buc2blo.txt \
       -outfmt '6 qseqid sseqid qlen slen length evalue bitscore' \
       -evalue 0.001 \
       -max_target_seqs 1
```

Ahora desde Blochmannia ocreatus hacia Buchnera aphidicola

```{bash}
blastp -query ../../data/blochmannia.fasta \
       -db ../../data/buchnera \
       -out blo2buc.txt \
       -outfmt '6 qseqid sseqid qlen slen length evalue bitscore' \
       -evalue 0.001 \
       -max_target_seqs 1
```

Nos da un aviso de que es recomendado examinar 5 o mas matches, podemos consultar la ayuda de blastp -help

```{bash}
blastp -help
```

Comparación de resultados

```{r}
buc2blo <- read.table(
   'buc2blo.txt',
   col.names = c('query', 'subject', 'qlen', 'slen',
                 'length', 'evalue', 'bitscore')
)
blo2buc <- read.table(
   'blo2buc.txt',
   col.names = c('query', 'subject', 'qlen', 'slen',
                 'length', 'evalue', 'bitscore')
)
```

buc2blo: cual es la proteina de blo mas parecida a cada una de buc

```{r}
buc2blo$reverse <- blo2buc[
   match(buc2blo$subject, blo2buc$query),
   'subject'
]
coincidencias <- buc2blo[
   buc2blo$query == buc2blo$reverse,
   c('query', 'subject')
]
```

añade una columna a la tabla que la llama reverse, el truco es utilizar la funcion mathc para encontrar de la primera tabla la proteina de bloc en la segunda tabla \
:::

:::{.callout-note icon=false}
## Ejercicio 2. PSI-BLAST 
El PSI-BLAST nos permite identificar semejanzas sutiles, como las que existen entre miembros alejados de una superfamilia proteica. Para comprobarlo vamos a realizar una búsqueda a partir de cualquiera de las proteínas siguientes: Q9CC91, P39615, B1AJI8, P47343, Q5UPT2, Q6UDG6, A1AFY9, O59825 y P30314. Todas ellas están en Swissprot y pertenecen a una misma superfamilia. Sin embargo, un simple BLASTP con cualquiera de ellas no encuentra ninguna de las otras1. Comprobemos si con un PSI-BLAST lo conseguimos. A continuación lo intento a partir de P39615. Repite los pasos usando otra proteína de la lista como query y compara los resultados.

```{bash}
# Como Swissprot debería estar ya descargada en `../../data`, podemos sacar
# de ahí la secuencia de la proteína escogida:
blastdbcmd -db ../../data/swissprot -entry P39615 -out P39615.fa

# Y ahora la usamos como query en psi-blast:
psiblast -db ../../data/swissprot \
         -query P39615.fa \
         -out P39615.blastout.txt \
         -evalue 0.1 \
         -outfmt 7 \
         -inclusion_ethresh 0.001 \
         -num_iterations 7 \
         -matrix BLOSUM62
```

Ahora probamos con otra proteina como query, por ejemplo, con B1AJI8

```{bash}
# Como Swissprot debería estar ya descargada en `../../data`, podemos sacar
# de ahí la secuencia de la proteína escogida:
blastdbcmd -db ../../data/swissprot -entry B1AJI8 -out B1AJI8.fa

# Y ahora la usamos como query en psi-blast:
psiblast -db ../../data/swissprot \
         -query B1AJI8.fa \
         -out B1AJI8.blastout.txt \
         -evalue 0.1 \
         -outfmt 7 \
         -inclusion_ethresh 0.001 \
         -num_iterations 7 \
         -matrix BLOSUM62
```

```{bash}
psiblast -help
```

Evalue es el numero esperado de alineamientos con una puntuacion. Inclusion_ethresh define el valor umbral de evalor. Para hacer la busqueda mas sensible se repite el psiblasta hasta llegar a la convergencia
:::

# Ejercicio 3. Origen de la contaminación en un archivo FASTQ

El archivo `contaminacion.fa.gz` contiene 33174 lecturas procedentes de un experimento de secuenciación del insecto Aphis aurantii, con Ion Torrent. Concretamente son las lecturas que no han podido mapearse al genoma de referencia (\[SRR13258790\] (https://www.ebi.ac.uk/ena/browser/view/SRR13258790) ). Concretamente son las lecturas que no han podido mapearse al genoma de referencia (\[GCA_055615905)\] (https://www.ebi.ac.uk/ena/browser/view/GCA_055615905)) de este insecto. Hay dos motivos principales por los que muchos fragmentos no pueden mapearse al genoma de referencia: o bien el genoma de referencia es incompleto, o bien los fragmentos no pertenecen a esa especie. La secuenciación no distingue al individuo de interés de sus simbiontes, parásitos o presas. Los fragmentos de ADN secuenciados que no proceden del individuo diana se consideran contaminación. El objetivo de este ejercicio es determinar la procedencia de estos fragmentos mediante BLASTN remoto a la base de datos nr (no redundante). Lo que nos interesa es sólo el origen taxonómico de la secuencia más parecida a cada una de esas lecturas.

## Selección aleatoria de 20 queries

Si enviamos 33174 queries a los servidores del NCBI, o bien tardarán muchas horas en devolver los resultados o simplemente interrumpirán el servicio. Cada persona escogerá 20 secuencias al azar mediante las órdenes siguientes, y después compartiremos los resultados para tener una muestra más representativa.

```{r}
library('Biostrings')
unmapped <- readDNAStringSet('queries.fa')
n <- length(unmapped)
muestra <- unmapped[sample(1:n, 20)]
writeXStringSet(muestra, 'muestra.fa')
```



## BLASTN remoto

La orden siguiente pide una sola secuencia (la más parecida) y alguna información sobre el alineamiento, para poder garantizar la calidad del resultado.

```{bash}
if [ ! -e resultado.txt ]; then
   blastn -query muestra.fa \
          -db nr \
          -out resultado.txt \
          -outfmt '6 qaccver saccver length qlen qstart qend evalue bitscore staxid' \
          -max_target_seqs 1 \
          -evalue 0.001 \
          -remote 2> /dev/null
fi
```

## Identificación taxonómica

La única información taxonómica que podemos obtener de las secuencias encontradas cuando realizamos un BLAST remoto es el identificador taxonómico. Esta restricción tiene por objetivo agilizar el servicio remoto. Ahora es asunto nuestro saber a qué especies corresponden los identificadores, de manera automática. Hay varias opciones. Para no tener que descargar la base de datos taxonómica, intentaremos recuperar la información completa con una nueva consulta remota. Esta vez, con los programas `datasets` y `dataformat` de NCBI, que ya conocéis.

```{bash}
# Extraemos los identificadores taxonómicos (columna 9) de "resultado.txt":
cut -f 9 resultado.txt | sort | uniq | paste -sd ',' > taxids.txt

# Generamos una tabla con información taxonómica de esos identificadores:
datasets summary taxonomy taxon $(cat taxids.txt) --as-json-lines | \
dataformat tsv taxonomy --template tax-summary > taxreport.txt
```

```{bash}
cut -f 9 resultado.txt | sort | uniq | paste -sd ',' > taxids.txt
datasets summary taxonomy taxon $(cat taxids.txt) --as-json-lines | \
dataformat tsv taxonomy --template tax-summary > taxreport.txt
```

::: {.callout-note appearance="minimal" icon="false"}
# Nota

Puedes importar tanto los resultados del BLAST como el informe taxonómico a una sesión de R y determinar que fracción de las lecturas seleccionadas parecen proceder de un hemímptero y qué fracción proceden de otros organismos. Tienen sentido los resultados? Encuentras alguna secuencia de origen vegetal?

Voy a hacerlo otra vez a ver si este me da bien o me da algo directamente

```{bash}
# Extraemos la columna 9 (TaxID), ordenamos y quitamos duplicados
cut -f 9 resultado.txt | sort | uniq > taxids_lista.txt

# Comprobamos qué IDs tenemos (deberías ver números como 1470492, 80765, etc.)
cat taxids_lista.txt
```

```{bash}
# Consultamos la taxonomía y la guardamos en formato TSV
datasets summary taxonomy taxon --inputfile taxids_lista.txt --as-json-lines | \
dataformat tsv taxonomy --template tax-summary > taxreport.txt

# Verificamos que se haya escrito correctamente
head taxreport.txt
```

```{r}
# Leemos los resultados del BLAST
blast <- read.table('resultado.txt',
   col.names = c('qaccver', 'saccver', 'length', 'qlen',
                 'qstart', 'qend', 'evalue', 'bitscore', 'staxid'))

# Leemos el informe taxonómico (usamos quote="" para evitar que se cuelgue)
taxreport <- read.table('taxreport.txt', sep = '\t', header = TRUE, fill = TRUE, quote = "")

# Unimos las tablas para asignar el Orden y el Reino a cada hit
blast$orden <- taxreport[match(blast$staxid, taxreport$Taxid), 'Order.name']
blast$reino <- taxreport[match(blast$staxid, taxreport$Taxid), 'Kingdom.name']

# CÁLCULOS 

# 1. Fracción de Hemípteros
hemipteros <- sum(blast$orden == 'Hemiptera', na.rm = TRUE)
frac_hemipteros <- hemipteros / nrow(blast)

# 2. Fracción de Plantas (Viridiplantae)
plantas <- sum(blast$reino == 'Viridiplantae', na.rm = TRUE)
frac_plantas <- plantas / nrow(blast)

# --- RESULTADOS ---
cat('Fracción hemípteros:', frac_hemipteros, '\n')
cat('Fracción plantas:', frac_plantas, '\n')
table(blast$orden)
```
:::
